【裁判字號】    95,台上,2707
【裁判日期】    951130
【裁判案由】    確認土地抵押權不存在等
【裁判全文】
最高法院民事判決            九十五年度台上字第二七０七號
上  訴  人  子○○
訴訟代理人  江旻書律師
            陳明宗律師
上  訴  人  丑○○
訴訟代理人  吳光陸律師
上  訴  人  泰和水泥工業股份有限公司
法定代理人  辰  ○
被 上訴 人  甲○○
            乙○○
            丙○○
            丁○○
            戊○○
            己○○
            庚○○
                    8號
            辛○○
            壬○○
                    號2樓
            癸○○
            巨力混凝土工業股份有限公司
上 列一 人
法定代理人  寅○○  住同上
被 上訴 人  聯合大地工程顧問股份有限公司
                    設台北市○○○路○段356號5樓
法定代理人  卯○○  住同上
上列當事人間請求確認土地抵押權不存在等事件，上訴人對於中
華民國九十四年十二月一日台灣高等法院花蓮分院第二審判決（
九十四年度重上字第十九號），提起上訴，本院判決如下：
    主  文
原判決關於確認上訴人子○○、丑○○各與泰和公司間之抵押債
權不存在及命其將各該抵押權登記塗銷，暨各該訴訟費用部分均
廢棄，發回台灣高等法院花蓮分院。
    理  由
本件被上訴人以上訴人為共同被告，請求確認子○○與泰和水泥
工業股份有限公司（下稱泰和公司）及丑○○與泰和公司間之抵
押債權不存在，該訴訟標的對於各該共同被告間必須合一確定，
經原審為被上訴人全部勝訴判決後，雖僅由共同被告中之子○○
與丑○○各自提起上訴，惟依民事訴訟法第五十六條第一款規定
，渠等上訴之效力，應各自及於同造之泰和公司，爰併列泰和公
司為上訴人，先予敘明。
次查，被上訴人主張：伊均為泰和公司之普通債權人，因該公司
就坐落花蓮縣鳳林鎮○○段一三七三地號（重測前為萬里橋段一
０四之三四地號）土地（下稱系爭土地）設有登記次序三－八（
下稱系爭登記次序三－八）及四－０（下稱系爭登記次序四－０
）之最高限額抵押權。系爭登記次序三－八之抵押權所擔保之債
權新台幣（下同）六千五百萬元，係泰和公司於民國八十年一月
二十八日設定予林樹旺，惟林樹旺與泰和公司間，並未有債權債
務關係存在，迄八十一年六月十八日林樹旺將該抵押權分別讓與
許敏彥、林平祝、黃明美止，泰和公司與林樹旺間復未發生其他
債權債務關係，足認系爭登記次序三－八之抵押權所擔保之債權
並不存在。上訴人子○○就系爭登記次序三－八之抵押權（權利
範圍百分之五）及所擔保之七百五十萬元債權，係自林平祝處受
讓，該抵押權及所擔保之債權，亦不存在。系爭登記次序四－０
之抵押權所擔保之一億六千萬元，係泰和公司於八十二年六月二
十二日設定予上訴人丑○○，惟丑○○與泰和公司間亦未存有任
何債權債務關係，且該最高限額抵押權存續期間內（八十二年六
月十五日起至同年七月十四日止），丑○○亦未對於泰和公司取
得任何債權，故丑○○與泰和公司間就系爭登記次序四－０之最
高限額抵押權及所擔保之債權並不存在。茲因該二順序之抵押權
是否存在，將導致伊得否就系爭土地求償之私法上之權利有不安
之狀態，而此種不安之狀態僅能以確認判決將之除去等情。爰求
為確認(一)子○○與泰和公司間，就系爭土地設定之登記次序三－
八，權利價值本金最高限額六千五百萬元，債權範圍一百分之五
，權利範圍全部之抵押債權不存在；(二)丑○○與泰和公司間，就
系爭土地設定之登記次序四－０，權利價值本金最高限額一億六
千萬元，債權範圍十萬分之一四三九九，權利範圍全部之抵押債
權不存在；及追加求為(三)命子○○、丑○○分別將各該抵押權登
記塗銷之判決。
上訴人子○○則以：伊所受讓之系爭登記次序三－八之最高限額
抵押權所擔保之原債權六千五百萬元確實存在等語；上訴人丑○
○則以：伊與訴外人林平祝、黃明美（下稱丑○○等三人）本欲
共同集資一億八千萬元（林平祝出資四千四百萬元、黃明美、丑
○○各出資三千三百萬元），購買系爭土地第一、二、三順位抵
押權人邱文彬（五千四百萬元）、陳財明（三千一百萬元）、林
樹旺（六千五百萬元）（下稱林樹旺等三人）總計一億五千萬元
之抵押權，嗣因泰和公司另積欠許敏彥七千五百萬元，許敏彥要
求擔保，遂由泰和公司與許敏彥協議將一億五千萬元抵押權之一
半即七千五百萬元讓與許敏彥，另半數讓與伊及黃明美、林平祝
，惟因伊實際出資一億一千萬元，此出資等同泰和公向伊之借款
，卻僅獲得七千五百萬元之擔保，泰和公司遂與原第一、二、三
順位抵押權人林樹旺等人及伊等人簽立協議書（下稱系爭協議書
），另行設定系爭登記次序四－０之最高限額抵押權一億六千萬
元，用以擔保前述借款及酬謝金。故系爭登記次序四－０之最高
限額抵押權，確有擔保債權存在等語；上訴人泰和公司則以：伊
與被上訴人丙○○、丁○○、戊○○等人並無簽約或資金往來，
渠等主張對伊有二百萬元債權存在不實等語，資為抗辯。
原審將第一審所為被上訴人敗訴之判決予以廢棄，改依其聲明所
為之請求，並依被上訴人追加聲明命上訴人子○○、丑○○分別
塗銷上開抵押權設定登記，係以：按金錢借貸契約為要物契約，
以金錢之交付為生效要件，且本票為無因證券，持有本票並無從
確定其原因關係為何，另消極確認之訴應由被告負舉證責任。查
系爭登記次序三－八之原抵押權人林樹旺雖曾於台灣花蓮地方法
院八十一年度執字第四二三號強制執行事件（系爭執行事件）中
，提出由泰和公司所簽發之本票六紙作為債權證明文件，然簽發
本票之原因，非止一端，或為買賣、借款、贈與，或為製造虛偽
債權，子○○及泰和公司迄未能舉證證明原抵押權人林樹旺確實
曾經交付借款予泰和公司，且上開六紙本票復係泰和公司出於清
償其對林樹旺之借款債務而簽發交付，則僅憑該六紙本票尚不足
以證明系爭登記次序三－八之最高限額抵押權原所擔保之借款債
權確實存在。又原抵押權人林樹旺等人於系爭執行事件僅表示與
泰和公司達成和解而撤回執行，至於是否因債權獲得林平祝等人
之資金挹注而清償，抑或其他原因而撤回執行，並不能由上述調
查筆錄得知，且因林樹旺所持有之上開六紙本票並無從證明其確
有債權存在，縱使林平祝等人曾有挹注資金，亦不能據此推定有
債權存在，子○○自不可能由林樹旺受讓其對泰和公司之借款債
權。而子○○復未能證明其於受讓上開抵押權後，確實已經與抵
押人泰和公司另行成立金錢消費借貸法律關係並已實際交付借款
，則系爭登記次序三－八之本金最高限額抵押權所擔保之借款債
權六千五百萬元，顯然並不存在。次查，丑○○及泰和公司並未
能舉證證明系爭登記次序四－０之抵押權所擔保之債權（基礎法
律關係）確實存在。丑○○與訴外人黃明美及林平祝究竟有無共
同出資？係出資一億八千萬元或一億一千萬元？或出資之一億八
千萬元，其中一億元係供泰和公司處理強制執行之債權人、承買
採礦權、工廠證照等費用，另八千萬元則交付給第一、二、三順
位抵押權人，抑或出資一億一千萬元，其中八千萬元交給第一、
二、三順位抵押權人，剩餘款項匯入以王壯臺名義所設立之花蓮
市第二信用合作社（下稱花蓮二信）帳戶內等交付出資之方法等
，所述前後不一，顯已違背一般人就鉅額資金往來，應保留相關
資金往來明細資料表以供查核之經驗法則。況丑○○於第一審所
提訴外人王壯臺設於花蓮二信之帳戶內之存款餘額僅有二千二百
五十萬三千元，與彼等所主張匯入之金額二千五百萬元亦不相同
，且該帳戶尚有與泰和公司無關之第三人之支付款，自不能單憑
該帳戶內有二千餘萬元之款項，遽認該款項即為丑○○等三人提
供予泰和公司使用之資金。丑○○雖辯稱，所提供八千萬元（或
一億一千萬元）「等同」泰和公司向丑○○等三人「借貸」，用
以清償第一、二、三順位抵押權之債權等語，惟與協議書第一條
所載丑○○等三人係集資向林樹旺等三人承買抵押權之記載不符
，且縱認前開金額等同丑○○等三人借予泰和公司用以清償其對
原抵押債權人林樹旺等三人之債務，則丑○○等三人既已受讓取
得系爭第一、二、三順位抵押權及所擔保債權之半數七千五百萬
元，僅憑五百萬元（或二千六百萬元）之債權未獲擔保，何以泰
和公司猶須另行設定系爭登記次序四－０之本金最高限額一億六
千萬元抵押權予丑○○？雖依系爭協議書第二條所載，最高限額
一億六千萬元之抵押權所擔保之債權即為丑○○等三人交付予林
樹旺等三人五百萬元（或二千六百萬元）之本金、利息及「酬謝
金」，惟何以僅有五百萬元（或二千六百萬元）債權，竟需設定
一億六千萬元之擔保，該債權之利息及酬謝金，究係以何種利率
計算、期間為何及酬謝金以何種方式計算而得，悉付諸闕如，顯
與經驗法則有違。何況，系爭登記次序四－０之抵押權登記存續
期間，係自八十二年六月十五日起至同年七月十四日止，僅一個
月，按最高限額抵押契約定有存續期間者，於存續期間屆滿之日
為所擔保之債權確定之時，故系爭抵押權之擔保債權於八十二年
七月十四日即告確定，五百萬元（或二千六百萬元）何能累積高
達一億六千萬元之「利息」及「酬謝金」？綜上，系爭登記次序
三－八之抵押權已然違反抵押權成立之從屬性，應屬無效。而系
爭登記次序四－０之抵押權，不能僅憑前開協議書之內容遽認確
有擔保債權存在，亦應歸屬無效。從而，被上訴人請求確認系爭
抵押債權不存在，及追加請求命子○○、丑○○分別塗銷各該抵
押權設定登記，均無不合，應與准許等詞，為其判斷之基礎。
查泰和公司將系爭土地設定第三順位本金最高限額六千五百萬元
抵押權予林樹旺之抵押權設定契約書已約明：「本契約擔保債權
範圍包括過去、現在、將來所發生之一切債務」（見一審卷(二)第
五四一頁），並未限於借款債務，原審一方面以上訴人子○○及
泰和公司迄未能舉證證明原抵押權人林樹旺確曾交付「借款」予
泰和公司，竟另一方面又認林樹旺於系爭執行事件提出之泰和公
司簽發之前述六紙本票係該公司清償對林樹旺之「借款」債務而
交付，非無理由前後矛盾之違誤。其次，子○○取得系爭登記次
序三－八之抵押權及所擔保之債權，係受讓自林平祝而來，而林
平祝則自林樹旺受讓而來，為原審所認定，而依丑○○等三人（
下稱甲方）與邱文彬（第一順位抵押權）、陳財明（第二順位抵
押權）、林樹旺（第三順位抵押權）（下稱乙方）及泰和公司（
下稱丙方）三方所簽立之系爭協議書第一條載明：「甲方集資壹
億捌仟萬元正為承買乙方原所有之抵押權……而乙方同丙方結算
清楚」（見一審卷(一)第一０九頁），並經證人陳財明證實確有結
算債權之事實（見一審卷(二)第三一二頁），且子○○提出林平祝
與泰和公司在花蓮縣花蓮市調解委員會八十九年民調字第二九號
調解成立之調解書亦載系爭土地「於民國年６月日……借貸
設定抵押權（即上開受讓之抵押權）予聲請人（林平祝）……」
等語（見一審卷(二)第二六三），則子○○主張泰和公司已承認原
押權人林樹旺已交付款項而確有該抵押債權存在乙節，是否全無
可採？攸關其是否有效取得系爭登記次序三－八之抵押權及所擔
保之債權，非無推求之餘地。次按，解釋契約，固須探求當事人
立約時之真意，不能拘泥於契約之文字，但契約文字業已表示當
事人真意，無須別事探求者，即不得反捨契約文字而更為曲解（
本院十七年上字第一一一八號判例參照）。查前開協議書第二條
載明：「甲丙方協議丙方向甲方之借款于本協議書成立起半年
內即中華民國八十一年十二月十四日以前丙方須償還甲方新台幣
壹億捌仟萬元正，並於民國八十二年六月十四日以前償還壹億
仟萬元正交付甲方作為償還甲方之本金、利息及酬謝金，方債
權債務終止，甲方並塗銷全部之抵押權。另丙方同意追加設定新
台幣壹億陸仟萬元正，以擔保償還向甲方之借款及酬謝金」等語
，依此約定內容，並對照前述第一條之約定及證人陳財明之證詞
，是否不足認系爭登記次序四－０之抵押權已有所擔保之債權存
在？而丑○○主張除逕交付八千萬元給第一、二、三位抵押權人
外，剩餘款項均匯入指定以王壯臺名義在花蓮二信帳戶，供泰和
公司使用，並有存款帳戶明細、花蓮二信檢送之存入憑條、取款
憑條可證，復經證人陳財明、黃水秀、王英治、王壯臺結證明確
各情，倘非虛妄，是否仍不足認該抵押權有所擔保之債權存在？
亦非無詳為審認之必要。原審就上開有利於上訴人之證據未遑詳
予勾稽推求，並捨系爭協議書前述明確之文義，遽以上述理由為
不利於上訴人之論斷，尚嫌率斷。末按，共同訴訟人，按其人數
，平均分擔訴訟費用。但共同訴訟人於訴訟之利害關係顯有差異
者，法院得酌量其利害關係之比例，命分別負擔，為民事訴訟法
第八十五條第一項所明定。本件被上訴人請求確認子○○、丑○
○與泰和公司間之系爭抵押債權不存在部分，其債權範圍子○○
僅為六千五百萬元中之一百分之五，似較丑○○之一億六千萬元
中之十萬分之一四三九九為少，原審命債權範圍較少之子○○負
擔二十二分之十六之訴訟費用，而債權範圍較多之丑○○僅負擔
二十二分之六，復未敘明定此負擔之理由及依據，殊難謂與上開
規定之本旨無違。上訴論旨，執以指摘原判決於其不利部分為不
當，求予廢棄，不能認為無理由。
據上論結，本件上訴為有理由。依民事訴訟法第四百七十七條第
一項、第四百七十八條第二項，判決如主文。
中    華    民    國  九十五  年   十一   月   三十   日
                      最高法院民事第八庭
                          審判長法官  朱  建  男
                                法官  顏  南  全
                                法官  許  澍  林
                                法官  鄭  傑  夫
                                法官  蘇  清  恭
      本件正本證明與原本無異
                                      書  記  官
中    華    民    國  九十五  年   十二   月   十五   日
                                                     M


司法院資訊處製作；財團法人民間司法改革基金會備份。
